【裁判字號】    99,上易,189
【裁判日期】    991103
【裁判案由】    確認地役權存在
【裁判全文】
臺灣高等法院高雄分院民事判決    99年度上易字第189 號
上  訴  人  丁○○
訴訟代理人  丙○○
被 上訴 人  乙○○
            甲○○
            戊○○○
            己○○
共      同
訴訟代理人  蔡陸弟律師
上列當事人間請求確認通行權存在事件，上訴人對於民國99 年5
月31日臺灣高雄地方法院97年度訴字第1989號第一審判決提起上
訴，本院於99年10月20日言詞辯論終結，判決如下：
    主  文
上訴駁回。
第二審訴訟費用由上訴人負擔。
    事 實 及 理 由
壹、程序方面：
一、按民事訴訟法第258 條第1 項規定：法院因第255 條第1 項
    但書規定，而許訴之變更或追加，或以訴為非變更或無追加
    之裁判，不得聲明不服。被上訴人原係起訴聲明確認其所有
    坐落高雄縣岡山鎮○○段第317 號土地（下稱系爭土地）如
    附圖一所示Ａ部分既成巷道存在公用地役關係，嗣變更為依
    民法第787 條規定，請求確認其對系爭土地有通行權存在，
    既經原審予以准許，無論其說明之理由如何，依上開規定，
    上訴人要無聲明不服之餘地，自不得以基礎事實不同，且妨
    礙其防禦，經其以多次以書狀反對為由聲明不服。
二、被上訴人於原審訴訟繫屬中，雖具狀表明理由，將訴訟告知
    周圍地之同段316 號土地所有權人郭志明，惟按告知訴訟乃
    當事人一造於訴訟繫屬中，將其訴訟告知於因自己敗訴而有
    法律上利害關係之第三人，以促其參加訴訟。而所謂有法律
    上利害之關係之第三人，係指本訴訟之裁判效力及於第三人
    ，該第三人私法上之地位，因當事人之一造敗訴，而將致受
    不利益，或本訴訟裁判之效力雖不及於第三人，而第三人私
    法上之地位因當事人之一造敗訴，於法律上或事實上依該裁
    判之內容或執行結果，將致受不利益者而言（最高法院51年
    台上字第3038號判例意旨參照）。查上訴人告知訴訟所表明
    之理由為：周圍地316 號土地所有權人郭志明因其主張修正
    甲案為法院所採時，郭志明私法上之地位將因被上訴人敗訴
    ，於法律上或事實上依該裁判之內容或執行結果，將受不利
    益等情。惟本件係被上訴人對上訴人訴請確認通行權存在，
    倘被上訴人獲勝訴之判決，即無須使用318 號土地通行，對
    郭志明自無使受拘束之可言。是郭志明顯非上訴人因自己敗
    訴而有法律上利害關係之第三人，原審縱未將上訴人之訴訟
    告知送達郭志明，並無悖於程序進而影響判決之結果，上訴
    人執此抗辯訴訟程序違背規定，自屬誤會。
貳、實體方面：
一、被上訴人起訴主張：被上訴人戊○○○所有坐落同段260-1
    、314 、313 及316-1 號土地；被上訴人甲○○所有坐落同
    段305 及306 地號土地；被上訴人己○○所有坐落同段311
    及312 地號土地；被上訴人乙○○所有坐落同段307 、308
    及309 地號土地，均屬袋地，須經由上訴人所有坐落高雄縣
    岡山鎮○○段第317 號土地（下稱系爭土地）如原判決附圖
    一所示Ａ部分始能對外聯絡高雄縣岡山鎮○○○路40巷道路
    。然上訴人於96年7 月18日拍賣取得系爭土地所有權後，於
    同年12月31日僱請怪手開挖破壞路面，阻撓被上訴人通行，
    爰依民法第787 條第1 項前段袋地通行權之規定，求為命確
    認被上訴人對系爭土地如高雄縣岡山地政事務所（下稱岡山
    地政）98年9 月2 日丈字第1399號複丈成果圖丙案（即原判
    決附圖四丙案）所示Ｂ部分，面積66平方公尺土地有通行權
    之判決。
    原審判決確認被上訴人就上訴人所有之系爭土地如原判決附
    圖三乙案所示Ｂ部分，面積57平方公尺之土地有通行權存在
    （下稱乙案）。被上訴人聲明請求駁回上訴，主張乙案寬度
    符合實際需要，原審採行乙案，並無不妥，另追加備位主張
    ：上訴人之前手蔡老發出具土地使用權同意書，同意被上訴
    人通行系爭土地，上訴人應受該同意書之拘束，爰依該同意
    書之約定，請准如前述請求之判決。
二、上訴人則以：伊主張本件應採附圖修正甲案（下稱修正甲案
    ）通行，其上Ｂ、Ｃ、Ａ、Ｄ四點所示，通行至大仁南路40
    巷，係採直線路線規劃，通行長度僅為16公尺，且通行寬度
    2 公尺，亦適於人車通行，應屬損害最小之方案。反觀乙案
    所示Ｂ部分，通行距離分別長達19公尺及20公尺，並非妥適
    。況被上訴人僅通行伊所有之系爭土地，未將同段第316 地
    號土地列入通行範圍考量，對伊顯屬不公。又被上訴人主張
    之土地通行權同意書係屬虛偽，且僅具相對性，無拘束第三
    人之效力等語，資為抗辯。並聲明請求廢棄原判決，駁回被
    上訴人在第一審之訴。
三、兩造不爭執事項（原審卷第210頁）：
  (一)系爭土地之原地號為同段411-28地號，原所有權人為訴外人
    蔡老發，上訴人於96年6月25日因拍賣取得系爭土地所有權
    。
  (二)被上訴人所有之土地與公路並無適宜之聯絡，屬於袋地。
  (三)上訴人所有之高雄縣岡山鎮○○段419 地號土地為都市○○
    道路，已有部分開闢為道路計畫用地。
四、本院判斷：
  (一)按「土地因與公路無適宜之聯絡，致不能為通常使用者，土
    地所有人得通行周圍地以至公路。但對於通行地因此所受之
    損害，應支付償金」，民法第787 條第1 項定有明文。然按
    鄰地通行權為鄰地所有權之擴張，其目的在解決與公路無適
    宜聯絡之土地之通行問題，是該通行權之範圍，於具備必要
    性程度外，應選擇對周圍地損害最少之處所及方法為之，此
    觀諸上開舊法民法第787 條第2 項規定「前項情形，有通行
    權人，應於通行必要之範圍內，擇其周圍地損害最少之處所
    及方法為之」等語即明。準此，主張通行權時除應考量目的
    性及必要性外，尚需慮及比例性原則，始屬正當。
  (二)被上訴人所有之土地為袋地，與公路間並無適宜之連絡，為
    兩造所不爭執，被上訴人自得依民法第787條第1項規定，請
    求通行周圍土地至公路。又被上訴人所有之土地均為建地，
    且建有房屋供被上訴人居住，業經原審現場勘驗屬實，製有
    勘驗筆錄在卷可稽（原審卷第60至62頁）。衡諸目前社會經
    濟發展狀況，建物以汽車進出做為對外聯絡工具，已屬常態
    ，從而通行地之寬度，應以能供汽車進出，始可達土地充分
    利用及發揮經濟效用之目的。查，乙案所示Ｂ部分通行地之
    寬度為3 公尺，酌道路交通安全規則第38條第1 項第1 款
    第2 目及第2 款第1 目之規定，汽車全寬不得超過2.5 公尺
    ，且市售自用小客車之車寬均不超過2 公尺等情觀之，足認
    乙案所示通行寬度3 公尺，足供被上訴人通常使用。
  (三)上訴人抗辯附圖修正甲案始屬損害最小方案，此方案對同段
    316 號土地之利用並無任何不利，蓋因316 號土地原本即為
    舊通行巷道，且與同段260 號土地相連，同屬一人所有，可
    經土地合併或統一地號；且如採甲案，伊願提供伊所有同段
    419 號土地供通行，行至大仁南路之距離為最近；而乙案所
    留之3 公尺寬，被上訴人無非作為停車之用，惟被上訴人住
    所深居巷底，且均無車庫，甲案通行寬度達2.5 公尺，足供
    被上訴人通行所需。且乙案係沿同段316 號土地採「由東南
    至西北方向」之曲線路徑，造成被上訴人大仁南路40巷之19
    號、21號住戶，欲通行至大仁南路，需右轉閃避上訴人圍牆
    角度，方能進出大仁南路40巷，便利性遠較甲案不利。又乙
    案通行結果將侵害非周圍地即同段318 號土地所有人，並肇
    使318 號土地形成畸零地。甲案並非全然只通行316 號土地
    ，而係將周圍地316 號與317 號土地一併納入通行範圍，最
    符合袋地通行之周圍地容忍法理。查，同段419 號土地為都
    市○○道路，已有部分開闢為道路計畫用地，上訴人因此無
    法就419 號土地為整體利用，其提供419 地號土地供被上訴
    人通行，對於上訴人而言，固然係損害最小，及依修正甲案
    中Ｂ、Ｃ、Ａ、Ｄ四點所示，通行至公路所需距離雖可能較
    乙案所示Ｂ部分為短，然修正甲案除需通行系爭土地，尚需
    通行316 地號土地，並將導致316 號土地由近乎長方形，遭
    切割為不規則之四邊形，明顯不利於316 號土地日後之開發
    利用。且依此方案通行至大仁南路40巷所須經過之419 號土
    地上，有一支台電公司電線桿豎立（見上訴人所提出之附圖
    所示），徒增危險，自非妥適之方案。又被上訴人自70年間
    起即利用317 號土地作為通行使用，並由岡山鎮公所鋪設柏
    油維修，嗣上訴人於96年拍定買受317 號土地後，挖除該巷
    道之柏油，將該巷道由5 公尺寬變成3 公尺寬等情，為上訴
    人所是認（原審卷第48、81頁），且依上訴人不爭其真正之
    地盤圖所示，其上所載5 公尺私設巷道係坐落系爭土地重測
    前之後紅段411 之1 號土地上，經對照被上訴人擬為修正甲
    案之附圖及乙案之地籍圖所示，堪認被上訴人自70年間所通
    行之巷道，顯係坐落系爭土地上如乙案Ｂ部分所示位置，而
    非316 號土地之位置甚明。上訴人辯稱316 號土地原本即為
    舊通行巷道云云，殊不足採，被上訴人主張乙案Ｂ部分所示
    通行地係渠等自70年間通行達30年之巷道，應屬可取。則被
    上訴人既通行乙案Ｂ部分之巷道30年，自無不利通行之情形
    ，上訴人辯稱乙案不便利，顯與事實不符。再者，採乙案雖
    會通過訴外人余清池所有同段318 號土地，惟被上訴人主張
    余清池並未阻擋其通行，其通行余清池之土地近30年，雙方
    均未有任何紛爭，鄰里之間均和睦相處等事實，上訴人並無
    爭執，倘余清池阻擋被上訴人通行，被上訴人應無不一併對
    余清池訴請確認通行權之理。堪信被上訴人上開主張為可採
    ，上訴人執而抗辯採乙案將侵害同段318 號土地所有人，故
    以採修正甲案所受損害為最小云云，核不足取。至被上訴人
    居住在巷底，縱無車庫，未必不使用汽車代步，上訴人辯稱
    ：通行地以供機車通行之寬度即可，甲案通行寬度達2.5 公
    尺，足供被上訴人之機車通行，適於通常使用云云，要無足
    採。本院綜合上開各情，認乙案所示Ｂ部分，足供被上訴人
    通常使用，且無須通行另筆同段316 號土地，應屬對周圍地
    損害最少且最適當之通行方法，修正甲案則非適宜之方法。
五、綜上所述，被上訴人主張其所有如前述之土地係袋地，且與
    公路並無適宜之聯絡，致無法為通常之使用，其有通行上訴
    人系爭土地之必要，本於袋地通行權之法律關係，訴請確認
    袋地通行權存在，即屬正當。原審斟酌兩造土地之位置、面
    積、地勢及利用情形，認乙案所示Ｂ部分為最適當之通行方
    法，判決確認被上訴人就上訴人所有之系爭土地如原判決附
    圖三所示Ｂ部分，面積57平方公尺之土地有通行權存在，核
    無違誤。上訴意旨指摘原判決不當，求予廢棄改判，為無理
    由，應予駁回其上訴。被上訴人先位主張既有理由，其追加
    備位主張部分即無審酌之必要。兩造其餘攻防及所提證據，
    於判決結果不生影響，無再逐一論述，附此敘明。
六、據上論結，本件上訴為無理由，依民事訴訟法第449 條第1
    項、第78條、第85條第1 項前段，判決如主
    文。
中    華    民    國    99    年    11    月    3     日
                            民事第六庭
                                審判長法官  許明進
                                法      官  李炫德
                                法      官  徐文祥
以上正本證明與原本無異。
本件不得上訴。
中    華    民    國    99    年    11    月    3     日
                                書  記  官  梁雅華

司法院資訊處製作；財團法人民間司法改革基金會備份。
